【裁判字號】    90,訴,2127
【裁判日期】    901018
【裁判案由】    給付工程款
【裁判全文】
臺灣臺北地方法院民事判決  九十年度訴字第二一二七號
    原      告    永欣鋁業股份有限公司
    法定代理人    乙○○
    訴訟代理人    丙○○
    被      告    廣一建設有限公司
    法定代理人    甲○○
右當事人間給付工程款事件，本院判決如左：
    主      文
被告應給付原告新台幣貳拾捌萬零陸佰貳拾伍元及自民國九十年三月二十四日起至清
償日止，按週年利率百分之五計算之利息。
原告其餘之訴駁回。
訴訟費用由被告負擔十五之七，餘由原告負擔。
本判決於原告以新台幣壹拾萬元供擔保後，得假執行，但被告如於假執行程序實行前
，以新台幣貳拾捌萬零陸佰貳拾伍元為原告預供擔保，得免為假執行。
原告其餘假執行之聲請駁回。
    事      實
甲、原告方面：
  一、聲明：
    (一)被告應給付告新台幣（下同）六十一萬四千零三十二元及自支付命令送達之翌
      日起至清償日止，按週年利率百分之五計算之利息。
    (二)訴訟費用由被告負擔。
    (三)願供擔保請准宣告假執行。
  二、陳述：
    (一)原告於八十四年間與被告訂有工程款合約，約定由原告承攬被告公司之「翡翠
      三峽」及「青雲廣場鑽石棟」、「青雲廣場翡翠棟」新建工程之鋁門窗工程，
      原工程總價分別為材料款一百九十二萬一千二百七十四元、工資款八十三萬七
      千一百一十二元、總價合計為二百七十五萬八千三百八十七元；材料款一百七
      十五萬一千七百七十七元、工資款七十萬零三百九十五元、總價合計二百四十
      五萬二千一百七十二元；材料款一百九十五萬八千五百四十六元、工資款七十
      五萬七千二百四十三元、總價合計二百七十一萬五千七百八十九元，三項合計
      七百九十二萬六千三百四十九元，然事後追加減調整總價各為「翡翠三峽」材
      料款為一百六十萬三千一百六十二元、工資款三十二萬零七百五十三元、總價
      合計一百九十二萬三千二百九十一元；「鑽石棟」材料款一百七十一萬七千六
      百八十八元、工資款六十六萬六千零七十二元、總價合計二百三十八萬三千七
      百六十元；「翡翠棟」材料款二百二十三萬九千五百八十元、工資款七十六萬
      四千一百六十四元、總價合計三百萬三千七百四十四元，三項合計為七百三十
      一萬零八百零四元，而該工程業完工交屋，被告僅給付原告「翡翠三峽」村料
      款一百三十一萬五千六百五十元、工資款二十九萬五千零六十四元；「鑽石棟
      」材料款一百五十萬三千六百七十元、工資款五十九萬九千四百六十五元，「
      翡翠棟」材料款二百二十萬三千八百七十四元、工資款七十六萬四千一百六十
      四元，合計已付款項為六百六十八萬一千八百八十七元，尚有未付款「翡翠三
      峽」材料款二十七萬三千八百二十元、工資款二萬三千八百七十一元；「鑽石
      棟」材料款二十一萬四千零一十八元、工資款六萬六千六百零七元；「翡翠棟
      」材料款三萬五千七百一十五元，依此總計材料款未付款為五十二萬三千五百
      五十四元、工資款為九萬零四百七十八元未付，為此依雙方所簽訂之訂貨合約
      及鋁門窗按裝合約之約定，請求判決如訴之聲明。
    (二)對被告抗辯之陳述：
      (1)「青雲廣場鑽石棟」業於民國（下同）八十六年二月二十五日前已將清潔、
        塞水路工程完工，此若未施作完成，自無法安裝玻璃，況且該工程已交屋，
        住戶陽台窗已安裝完成，有現場照片可稽，既然住戶接管房屋，更何況此項
        工程係泥作施工完畢，再由被告通知原告至現場施做「拆紙、塞水路」之工
        程，如此始能避免污染鋁料，是被告抗辯此項工程尚未完工驗收乙節自無可
        採。
      (2)另「翡翠三峽」工地驗收後始付款，但此為本件付款停止條件，因被告設計
        有瑕疵而無法取得使用執照，而無法繼續工程進行，依民法第一百零一條之
        規定，應視為條件已成就，視同驗收完成，仍應由其付款，且原告此部分請
        求之金額並未包括未施工之「拆紙、塞水路」的金額。
  三、證據：提出訂貨合約參份、鋁門窗按裝合約、發包承攬單、請款單、明細表、
      追加合約、施工圖、鑽石棟管理委員會公告照片等影本為證。
乙、被告方面：被告未於最後言詞辯論期日到場，茲據先前之聲明及陳述略述如后。
  一、聲明：
    (一)原告之訴駁回。
    (二)訴訟費用由原告負擔。
    (三)如受不利判決，願供擔保請准宣告免為假執行。
  二、陳述：
    (一)查被告分別於八十四年六月二日、六月五日與原告簽訂工程合約，約定由原告
      承攬被告公司之「翡翠三峽」及「青雲廣場鑽石棟」、「翡翠棟」等新建工地
      之鋁門窗按裝工程，雙方約定工程總價係按被告通知進貨實際數量計價，其中
      關於「青雲廣場翡翠棟」之工程款業已全部付清，合先陳明。
    (二)按雙方約定之付款辦法為：「一按裝完成付百分之八十。二清潔塞水路付百分
      之十。三驗收合格付百分之十。」經查本件原告承作係爭「翡翠三峽」及「青
      雲廣場鑽石棟」等二工地之鋁門窗工程，迄今為止，仍未完成系爭二工地鋁門
      窗之清潔塞水路工程，是原告既未依約完成承攬工程之施作，並經被告驗收核
      可，被告自無庸給付餘下之百分之二十工程款。
  三、證據：提出工資（建材）發包承攬單、「翡翠三峽」工地之現場照片、「青雲
      廣場鑽石棟」之現場照片為證。
    理      由
甲、程序方面：本件被告未於最後言詞辯論期日到場，核無民事訴訟法第三百八十六
    條各款所列情形，爰依原告之聲請，由其一造辯論而為判決。
乙、得心證之理由：
  一、原告起訴主張於八十四年六月間與被告簽訂訂貨合約及鋁門窗按裝合約，出售
      鋁料及承攬施作被告所興建之「翡翠三峽」及「青雲廣場」鋁門窗按裝工程，
      然事後被告追加減調整總價各為「翡翠三峽」材料款為一百六十萬三千一百六
      十二元、工資款三十二萬零七百五十三元、總價合計一百九十二萬三千二百九
      十一元；「鑽石棟」材料款一百七十一萬七千六百八十八元、工資款六十六萬
      六千零七十二元、總價合計二百三十八萬三千七百六十元；「翡翠棟」材料款
      二百二十三萬九千五百八十元、工資款七十六萬四千一百六十四元、總價合計
      三百萬三千七百五十三元，三項合計為七百三十一萬零八百零四元，而該工程
      業完工交屋，被告僅給付原告「翡翠三峽」村料款一百三十一萬五千六百五十
      元、工資款二十九萬五千零六十四元；「鑽石棟」材料款一百五十萬三千六百
      七十元、工資款五十九萬九千四百六十五元，「翡翠棟」材料款二百二十萬三
      千八百七十四元、工資款七十六萬四千一百六十四元，合計已付款項為六百六
      十八萬一千八百八十七元，尚有未付款「翡翠三峽」材料款二十七萬三千八百
      二十元、工資款二萬三千八百七十一元；「鑽石棟」材料款二十一萬四千零一
      十八元、工資款六萬六千六百零七元；「翡翠棟」材料款三萬五千七百一十五
      元，依此總計材料款未付款為五十二萬三千五百五十四元、工資款為九萬零四
      百七十八元未付，為此依雙方所簽訂之訂貨合約及鋁門窗按裝合約之約定，請
      求判決如訴之聲明等語。
  二、被告則以：有關「青雲廣場翡翠棟」之工程款部已全部給付完畢，另按雙方所
      約定之付款辦法為：「一按裝完成付百分之八十。二清潔塞水路付百分之十。
      三驗收合格付百分之十。」，而本件原告承作係爭「翡翠三峽」及「青雲廣場
      鑽石棟」等二工地之鋁門窗工程，迄今為止，仍未完成系爭二工地鋁門窗之清
      潔塞水路工程，是原告既未依約完成承攬工程之施作，並經被告驗收核可，被
      告自無庸給付餘下之百分之二十工程款云云，資為抗辯。
  三、經查原告於八十四年六月十二日與被告就有關「青雲廣場鑽石棟」及「青雲廣
      場翡翠棟」簽訂鋁門窗按裝合約，並於同年六月十五日與被告就前述二工程簽
      訂購買鋁料之訂貨合約，另於八十四年六月三日與被告就「翡翠三峽」之工程
      簽訂承攬契約，並於同年六月十一日就上開工程簽訂購買鋁料之訂貨合約，業
      據原告提出與陳述相符之訂貨合約、鋁門窗按裝合約、發包承攬單、請款單、
      明細表、追加合約、施工圖等影本為證，而被告對於有關「青雲廣場翡翠棟」
      、「青雲廣場鑽石棟」及「翡翠三峽」之工程，其中「青雲廣場翡翠棟」之工
      程原告已施工完畢，後二者則原告亦將所需鋁門窗按裝完成之事實不爭，堪信
      原告所之主張前項三項工程有關所需之材料即鋁門窗均已依約按裝完成乙節，
      洵堪採信，茲兩造有爭議者為(一)就「青雲廣場翡翠棟」部分被告是否已完成給
      付款項之義務？(二)「青雲廣場鑽石棟」及「翡翠三峽」部分原告得否請求材料
      款及工資款？分述如下：
  四、就「青雲廣場翡翠棟」部分：
      (一)按依兩造所不爭執之八十四年六月十五日工資（建材）發包承攬單「工地名
        稱青雲廣場翡翠棟」備考欄特別約定第三項「須按甲方（即原告）通知進貨
        實際按裝數量計價」，第四項「若所須追加之鋁窗為新增規格則雙方同意按
        最近規格之才數平均價格計價」等字樣，足認雙方對於若有追加之鋁窗其單
        價依最近規格之才數平均價格計價。
      (二)故首應審究者為有無追加鋁窗之情形，依原告所提出之八十五年八月訂購合
        約（合約編號八四０八一），工程名稱─青雲翡翠棟、型式鋁料與矽利康，
        並加註一切條款與原合約相同，並加註「ｏｋ：：同意：：」等字樣，顯見
        原告主張該工程所需之鋁窗材料於八十四年六月簽訂訂貨合約後有追加之情
        形乙節，洵堪採信。
      (三)茲被告對於該工程業已經其驗收完畢乙節並不爭執，而依被告所提出之其所
        自行記錄之付款記錄表觀諸，所記載之工程總款為二百九十六萬零三十八元
        顯與兩造所簽訂之該工程之訂貨合約及按裝合約之總額二百七十一萬五千七
        百八十九元並不相同，足認原告所主張該工項確實有追加材料乙節為可採。
      (四)從而原告主張「青雲廣場翡翠棟」原約定材料款為一百九十五萬八千五百四
        十六元、工資款為七十五萬七千二百四十三元、總價合計二百七十一萬五千
        七百八十九元，然事後追加減調整總價各為材料款二百二十三萬九千五百八
        十元、工資款七十六萬四千一百六十四元、總價合計三百萬三千七百四十四
        元，但依原告所提出之上開八十五年八月訂購合約其上記載為金額五萬零八
        百二十元，然依原告所提出之請款單此為原告自行製成，其上並無任何被告
        確認之字樣，尚難據此認為係經雙方同意所為，此外復無其他積極證據資足
        以證明雙方調整之材料款為二百二十三萬九千五百八十元，另參佐被告所提
        出之付款記錄上原告歷次請領款項時均會在該收款人簽章欄蓋用公司章或由
        收款人簽章為憑，而在該付款記錄最後一次收款人簽章欄內蓋用原告公司及
        其法定代理人之印章，並記載者為總工程款為二百九十六萬零三十八元，扣
        前已領一百九十七萬六千零四十九元，實付九十八萬三千九百八十九元等字
        樣，且蓋用「結清」之章記，因此，原告並未提出積極證據證明材料款部分
        調整為二百二十三萬九千五百八十元（此縱使依原約定之一百九十五萬八千
        五百四十六元再加上追加之五萬零八百二十元，計為二百萬九千三百六十六
        元，亦與原告此部分之主張不符），更何況被告已提出經原告簽章註明已請
        領總工程款之字樣，是原告此部分之主張為無理由，不應准許。
  五、就「青雲廣場鑽石棟」部分：
      (一)按依兩造所不爭之八十四年六月十五日訂貨合約付款辦法第三項「按裝完成
        ：百分之八十、拆紙完：百分之十」第四項「施工完成一個月內驗收付清尾
        款：百分之十」、八十四年六月十二日鋁門窗按裝合約付款辦法「依實際按
        裝數量請款百分之百（現金）」，顯見兩造對於該工程之付款方式為就材料
        款項部分，以驗收付清全部款項，而按裝部分工資則以實際按裝數量請款。
      (二)查被告對於系爭工程原約定之為材料款一百七十五萬一千七百七十七元、工
        資款為七十萬零三百九十五元、總價合計二百四十五萬二千一百七十二元；
        事後追減調整總價各為材料款一百七十一萬七千六百八十八元、工資款六十
        六萬六千零七十二元、總價合計二百三十八萬三千七百六十元，且原告已按
        裝完成乙節，並不爭執，惟僅以原告尚未完成系爭工程之清潔塞水路及驗收
        程序，並尚無給付其餘之百分之二十云云置辯，是首應審究者為系爭工程是
        否已驗收完成乙節？
      (三)次查被告就系爭工程僅給付原告材料款一百五十萬三千六百七十元、工資款
        五十九萬九千四百六十五元，此為被告所不爭，惟有關被告給付工資款之付
        款約定為依實際按裝數量請款百分之百，茲兩造對於系爭工程已完成按裝工
        程乙節，已如上所述，故原告依此請求被告給付工資款六萬六千六百零七元
        乙節有理由，至於材料款二十一萬四千零一十八元部分，依兩造所約定之付
        款辨法被告固次驗收後始有給付尾款之義務，惟查系爭工程即「青雲廣場鑽
        石棟」其住戶陽台窗已安裝完成，且該大樓亦成立管理委員會，此有現場照
        片及管理委員會之公告可稽，揆諸前揭契約約定付款方式，是賦予被告對於
        原告所為施工行為，若經其驗收有何缺點時，得通知原告立即補正，以此種
        方式作為暫時無須將全部貨款一次交付予原告，惟對此亦約定被告需於原告
        完工後一個月內進行驗收，以此限制於原告陳報完工後被告遲遲未進行驗收
        程序，故基於契約之精神而言，本件被告業已將所興建之系爭大樓交屋於消
        費者，完成其交屋之手續，但卻對原告以未完成驗收程序，並無需支付其餘
        款項，如此顯已契約之精神有違，茲被告業已將系爭工程大樓交屋予廣大不
        特定之消費者，自應解釋為被告已完成驗收程序，始符合契約之精神，為此
        原告起訴請求此部分之材枓費二十一萬四千零一十八元為有理由。
  六、就「翡翠三峽」部分：
      (一)按依兩造所不爭之八十四年六月十五日訂貨合約付款辦法第三項「按裝完成
        ：百分之八十、拆紙完：百分之十」第四項「施工完成一個月內驗收付清尾
        款：百分之十」、八十三年六月三日工資（建材）發包承攬單付款辦法第一
        項「按裝完成付百分之八十」第二項「清潔塞水路後付百分之一」第三項「
        驗收合格後付百分之十」，顯見兩造對於該工程之付款方式為就材料及工資
        款項，均以驗收付清全部款項。
      (二)查被告對於系爭工程原工程總價分別為材料款一百九十二萬一千二百七十四
        元、工資款八十三萬七千一百一十二元、總價合計為二百七十五萬八千三百
        八十七元，事後追減調整總價各為材料款一百六十萬三千一百六十二元、工
        資款三十二萬零七百五十三元、總價合計一百九十二萬三千二百九十一元，
        且原告已按裝完成乙節，並不爭執，惟僅以原告尚未完成系爭工程之清潔塞
        水路及驗收程序，並尚無給付其餘之百分之二十云云置辯，是首應審究者為
        系爭工程是否已驗收完成乙節？
      (三)末查被告就系爭工程僅給付原告材料款一百三十一萬五千六百五十元、工資
        款二十九萬五千零六十四元，被告並未為爭執，茲兩造對於系爭工程已完成
        按裝工程乙節，已如上所述，且該工程亦未完成清潔塞水路之工程及完成驗
        收程序，亦為原告所不爭，是原告依據請求被告給付其餘之材料款二十七萬
        三千八百二十元及工資款二萬三千八百七十一元自屬無據，不應准許。
  七、從而原告本於兩造所簽訂之訂貨合約、鋁門窗按裝合約及發包承攬契約，請求
      被告給付二十八萬零六百二十五元及自支付命令送達翌日（即九十年三月二十
      四日）起至清償日止，按週年利率百分之五計算之利息為有理由，應予准許，
      逾此範圍之請求為無理由，應併予駁回。
丙、假執行之宣告：
    兩造陳明願供擔保聲請宣告假執行及免假執行，就原告勝訴部分，核與法律規定
    並無不合，爰酌定相當擔保金額准許之；至於原告敗訴部分，其假執行之聲請即
    失所依據，不予准許。
丁、結論：原告之訴為一部有理由，一部無理由，依民事訴訟法第三百八十五條第一
    項前段、第七十九條但書、第三百九十條第二項、第三百九十二條判決如主文。
中      華      民      國    九十      年      十      月     十八     日
                                        民事第四庭法      官  陳博文
右為正本係照原本作成
如對本判決上訴，須於判決送達後廿日內向本院提出上訴狀
中      華      民      國    九十      年      十      月     十八     日
                                                  書  記  官  蔡嘉萍


司法院資訊處製作；財團法人民間司法改革基金會備份。
